【裁判字號】    90,上更(一),254
【裁判日期】    900905
【裁判案由】    誣告
【裁判全文】
臺灣高等法院刑事判決                          九十年度上更(一)字第二五四號
    上  訴  人  臺灣宜蘭地方法院檢察署檢察官
    上  訴  人
    即  被  告  戊○○
    選任辯護人  葉忠雄
右上訴人因被告誣告案件，不服台灣宜蘭地方法院八十七年度訴字第六一號中華民國
八十七年五月二十一日第一審判決（起訴案號台灣宜蘭地方法院檢察署八十七年度偵
字第二四九號）提起上訴，經判決後，由最高法院第一次發回更審，本院判決如左：
    主  文
原判決關於戊○○部分撤銷。
戊○○無罪。
    理  由
一、公訴意旨略以：被告戊○○係丁○○、丙○○○夫妻之養弟，因與丁○○間迭有
    訴訟糾紛，乃明知丁○○、丙○○○夫妻並未將被告所有坐落宜蘭縣壯圍鄉○○
    路八十三號房屋擅自借予甲○○堆放布料，竟與甲○○共同意圖使丁○○、丙○○○受刑事處分，推由戊○○於八十六年十一月十三日向有偵查犯罪職權之宜蘭
    縣警察局礁溪分局忠孝派出所提出告訴，誣指丁○○、丙○○○未經其同意由丙○○○交付鑰匙予甲○○，擅自允許甲○○將布料堆放於前開其所有之房屋內，
    涉嫌共同竊佔，甲○○並於警方調查之初供稱其係向丙○○○取得上開房屋鑰匙
    ，得以於該屋內堆放布料云云，以資配合，嗣甲○○於警方調查後，始坦承其係
    應戊○○要求，而為上開供述，實際上其並未向丙○○○取得上開房屋鑰匙等語
    。因認被告涉犯刑法第一百六十九條第一項之誣告罪嫌云云。
二、按犯罪事實應依證據認定之，無證據不得推定其犯罪事實。又不能證明被告犯罪
    者，應諭知無罪之判決，刑事訴訟法第一百五十四條、第三百零一條第一項分別
    定有明文。次按事實之認定應憑證據，如未能發現相當證據，或證據不足以證明
    ，自不能以推測或擬制之方法，為裁判基礎，最高法院四十年臺上字第八六號判
    例著有明文。再認定犯罪事實，所憑之證據，雖不以直接證據為限，間接證據亦
    包括在內，然無論直接或間接證據，其為訴訟上之證明，須於通常一般之人均不
    致於有所懷疑，而得確信其為真實之程度者，始得據之為有罪之認定，倘其證明
    尚未達到此一程度，而有合理性懷疑之存在時，即無從為有罪之認定，最高法院
    七十六年臺上字第四九八六號判例亦足資參照。
三、訊據上訴人即被告戊○○矢口否認有誣告犯行，辯稱：甲○○固曾於八十六年七
    、八月間以電話向伊借用前開房屋堆放布料，但遭伊回電拒絕，不意丁○○、丙○○○夫妻竟擅自將伊前交付彼等保管之鑰匙（伊在八十三年間，因母親過世，
    靈堂設於其所有之前開房屋，當時有交一把鑰匙給丁○○，以便利家人進入靈堂
    祭拜）交與甲○○，將前開房屋借與甲○○使用。伊於八十六年八月三十一日清
    晨返回宜蘭，發現前開住處推放布料，找到甲○○後，甲○○即於同日前往伊住
    處向伊解釋並表示道歉，伊始在八十六年九月一日拿一把鑰匙給甲○○，關於該
    部分事實，伊與甲○○於談話中曾錄音，甲○○自承因颱風即將來臨，無處置放
    布料，丁○○、丙○○○夫妻乃交付其鑰匙等情，足見伊並無誣告之事實等語。
    經查：
(一)被告固於八十六年十一月十三日，向有偵查犯罪職權之宜蘭縣警察局礁溪分局忠
    孝派出所提出告訴，指稱：丁○○、丙○○○未經其同意，於八十六年八月間，
    由丙○○○交付鑰匙予甲○○，擅自允許甲○○將布料堆放於前開其所有之房屋
    內，並指稱丁○○、丙○○○涉嫌竊佔等情，有警訊筆錄在卷為憑，惟被告自始
    否認有誣告之事實，且丁○○、丙○○○雖一再否認曾同意甲○○在被告所有坐
    落宜蘭縣壯圍鄉○○路八十三號房屋堆放布料，亦未交付該屋之鑰匙給甲○○云
    云，但丁○○、丙○○○因被指交付鑰匙予甲○○，擅自允許甲○○將布料堆放
    於前開被告所有之房屋內，涉及竊佔犯行，己身涉有利害，自難期為公平確實之
    陳述，尚難徒憑其等供詞遽為不利於被告之認定。
(二)同案被告甲○○雖供稱：「是於八十六年七、八月份正值颱風期，我因做成衣廠
    ，無處可放成衣，所以我打電話給戊○○，蔡正出國，我透過蔡之會計小姐叫蔡
    打電話給我。有一天蔡打給我，我有徵求戊○○之同意，要放置我的成衣，所以
    我才將成衣放置屋內。戊○○打電話給我，我向他說現颱風期無處可放布料，暫
    時性要借用功勞路八十三號屋放置衣物，戊○○就說好，反正我房子也沒有在住
    ，才借給我使用。」、「約八十六年七、八月颱風期間，曾打電話到台北戊○○
    工廠和家裡，均未接話，是經留話後，他打電話給我，我口頭向他洽借，他同意
    借我。」、「我有經過戊○○同意，在八十六年六、七月間有打電話給戊○○，
    他未接到，隔一個禮拜戊○○回來，有打電話給我同意我放布料。在七、八月間
    有帶工廠工人把布料拿到戊○○房屋內。」云云（見八十七年度偵字第二四九號
    偵查卷第五頁、第十七頁及原審八十七年三月十六日筆錄），惟為被告所否認，
    且甲○○於八十六年九月一日前往被告住處與被告對談中曾言及：「我阿姑仔（
    指甲○○之姑姑丙○○○）是好意，說我，我放到這樣，讓我放對嗎。我說事實
    的，沒不對，．．．你裡面的東西有遺失掉，我阿姑仔才說伊這放有鑰匙，這是
    無可厚非的，這是伊住隔壁，是不是有些東西有遺失掉，這我就不敢說有沒有．
    ．．，當初我姑姑、姑丈（指丁○○）也是好意，是颱風到了再加上那時阿叔仔
    （指被告）我有打電話在找你，因為我蠻緊張，那時布料從有位找到沒位」、「
    今日是我姑姑及姑丈看我這布放這樣，颱風到了，看我到處找地方，找不到房子
    放這些布，甚至他們看不過，那就這樣子你先放，然後我再打電話告訴你叔叔說
    你把布放在他家裡，然後我就打電話找你」、「那時你在國外，電話到台北，我
    真的急的要找你」等語，有錄音帶及錄音譯文在卷為憑，並經本院當庭勘驗屬實
    ，復為甲○○所自承，該錄音內容顯示丁○○、丙○○○確曾交付鑰匙與甲○○
    ，供甲○○進入前開房屋堆放布料，足見甲○○前開偵審時之供詞，與事實不符
    ，自不得採為斷罪資料。
(三)同案被告甲○○於警訊中固供稱：「因為我和戊○○有口頭上之約定，事後告丁○○夫婦無故侵入民宅及竊佔罪，我覺得這是因為戊○○及丁○○現因為土地糾
    紛才會引起這次事端，其中這件事是無中生有之事。」云云（見偵卷六頁），且
    於原審供稱：「隔數月後戊○○開車到我家，邀我上車，要我作證說鑰匙是丁○○、丙○○○交給我借屋使用。」（見偵查卷第十七頁）、「因為戊○○跟他太
    太在九月中旬左右，有一天晚上開車到我工廠叫我到車上說，他要告，要我照他
    說，房子鑰匙是你姑姑拿給我就好，你就沒有事，否則連我也要一起告，我怎麼
    開門進去，在車上跟他有講的很清楚。」等語（見原審八十七年三月十六日筆錄
    ），但於本院調查時已詳細供稱：「（對於你在警訊中說你與戊○○有口頭約定
    ，事後告丁○○夫婦無故侵入民宅及竊佔罪）不是，我是指被告後來來找我，問
    我到底誰拿鑰匙給我，那時是在車上，被告跟我說沒有要連我一起告」等語，敘
    明當時被告僅係要求伊供出事實，並非與被告有共同誣告丁○○、丙○○○之意
    思，衡情非不得採信，且被告因與丁○○涉訟，乃針對丁○○、丙○○○提出前
    開告訴，另對於甲○○部分表明不願告訴，並要求甲○○供出實情，亦與常理無
    違，尚難以上開證詞認定被告有與甲○○共同意圖使丁○○、丙○○○受刑事處
    分，而推由戊○○向有偵查犯罪職權之公務員誣指丁○○、丙○○○竊佔之犯行
    。
(四)雖被告戊○○供承：「我於八十六年九月一日交一支鑰匙給甲○○。」等語，惟
    其堅稱係在甲○○進入前開房屋之後，且甲○○亦證稱：「因該房屋其中有一扇
    鐵門沒上鎖，我打開進入，該二間房子沒隔間是相通，僅打開該扇鐵門，其餘鐵
    門沒開。鑰匙是隔一週後，戊○○返家拜拜時交給我的。」等語（見原審八十七
    年三月十六日筆錄），與被告所供上情相符，益徵被告所辯非虛。
(五)被告固自承與其養兄丁○○纏訟多年，惟其供稱伊在八十三年間，因母親過世，
    靈堂設於伊所有之前開房屋，當時有交一把鑰匙給丁○○，以方便家人進入靈堂
    祭拜等情，已據證人張洪桂花、曾華於原審證稱：彼等曾於八十三年間至上開房
    屋祭拜告訴人之母等語，證人張洪桂花更證稱：鑰匙係由丁○○所交付等語，雖
    丁○○否認上情，惟依卷附被告提出之函件觀之，丙○○○與國華人壽保險股份
    有限公司及丁○○、丙○○○夫婦之子蔡金生（見最高法院九十年度台上字第一
    四００號卷第二十四頁戶籍謄本）與台灣大哥大股份有限公司、裕隆汽車製造股
    份有限公司間往來文件所提供之聯絡地址，均為系爭房屋即門牌號碼宜蘭縣壯圍
    鄉○○路八十三號，衡情丁○○、丙○○○如無該房屋之鑰匙，何以會將房屋作
    為聯絡地址，是被告所供曾將前開房屋之鑰匙交付丁○○、丙○○○保管乙節，
    即非虛偽。從而丁○○、丙○○○於前開時地，因颱風來臨，恐甲○○無處堆放
    布料，乃未經被告同意，擅將前開房屋之鑰匙交付甲○○，供甲○○利用該房屋
    堆放布料，亦非無可能，尚難認定係被告設詞誣陷。
(六)至證人乙○○即甲○○之父於本院調查時固證稱：「我年紀大了，沒有管那些事
    情，而且也重聽，所以不知道」、「（八十六年八、九月間你是否有去被告家為
    了佔用房子堆放布料的事情去向被告道歉）沒有」等語，但亦不足推翻甲○○於
    前開與被告談話錄音中關於甲○○自承丁○○、丙○○○確曾交付鑰匙與甲○○
    ，供甲○○使用前開房屋堆放布料之事實，是以證人乙○○前開供詞，亦不足作
    為不利於被告之認定。
(七)此外，復查無其他積極證據足資證明被告涉有上開犯行，揆諸前揭說明，自屬不
    能證明被告犯罪。
四、原審就此部分，未為詳究，遽以認定被告犯罪，尚有違誤。公訴人上訴意旨，指
    摘原判決量刑過輕，為無理由。被告上訴意旨，否認犯罪，為有理由，自應予撤
    銷改判，並依法諭知被告無罪之判決。
據上論斷，應依刑事訴訟法第三百六十九條第一項前段、刑法第三百六十四條、第三
百零一條第一項前段，判決如主文。
本案經檢察官曾忠己到庭執行職務。
中      華      民      國     九十     年      九      月      五      日
                              台灣高等法院刑事第六庭
                                  審判長法  官  陳  春  秋
                                        法  官  徐  培  元
                                        法  官  高  明  哲
右正本證明與原本無異。
檢察官如不服本判決應於收受送達後十日內向本院提出上訴書狀，其未敘述上訴之理
由者並得於提起上訴後十日內向本院補提理由書（均須按他造當事人之人數附繕本）
。
                                       書記官  李  垂  福
中      華      民      國     九十     年   九      月      六      日


司法院資訊處製作；財團法人民間司法改革基金會備份。
